ACORDAO-COMPLETO-2456895

ACÓRDÃO 731/2021 ATA 10/2021 - PLENÁRIO

VISTOS, relatados e discutidos estes autos de Consulta formulada pelo Sr. Marcelo Augusto Xavier da Silva, Presidente da Fundação Nacional do Índio (Funai) , acerca da possibilidade de pagamento de diárias a colaboradores eventuais vinculados à Administração Pública em apoio à Funai,
ACORDAM os Ministros do Tribunal de Contas da União, reunidos em sessão do Plenário, ante as razões expostas pelo Relator, em:
9.1. não conhecer da presente consulta, por não atender aos requisitos de admissibilidade previstos no art. 264 do Regimento Interno do TCU, porquanto formulada por autoridade não legitimada a apresentar consulta perante este Tribunal;
9.2. dar conhecimento ao interessado acerca dos Acórdãos 159/2015, 2306/2012, 258/2014 e 1566/2020, todos do Plenário, por tratarem de matérias relacionadas ao objeto da presente consulta, conforme detalhado na proposta de deliberação que fundamenta este Acórdão; e
9.3. dar ciência desta deliberação à Fundação Nacional do Índio.

Consulta formulada acerca da possibilidade de pagamento de diárias a colaboradores eventuais vinculados à Administração Pública em apoio à Funai.

Fundação Nacional do Índio (Funai).

3. Interessado: Marcelo Augusto Xavier da Silva - Presidente da Funai.

13.1. Ministros presentes: Ana Arraes (Presidente), Walton Alencar Rodrigues, Benjamin Zymler, Augusto Nardes, Aroldo Cedraz, Raimundo Carreiro, Bruno Dantas e Jorge Oliveira.
13.2. Ministro-Substituto convocado: Marcos Bemquerer Costa.
13.3. Ministros-Substitutos presentes: Augusto Sherman Cavalcanti (Relator), André Luís de Carvalho e Weder de Oliveira.

AUGUSTO SHERMAN

Adoto como relatório a instrução elaborada no âmbito da SecexAgroAmbiental (peça 3) , transcrita a seguir, a qual recebeu a aprovação do escalão dirigente daquela unidade técnica.
	"I. INTRODUÇÃO 
1.	Cuidam os autos de consulta formulada pelo Sr. Marcelo Augusto Xavier da Silva, Presidente da Fundação Nacional do Índio (Funai) , por meio do Ofício 1067/2020/PRES/FUNAI, acerca da possibilidade de pagamento de diárias a colaboradores eventuais vinculados à Administração Pública em apoio à Funai (peça 2) . 
2.	Mais especificamente, o questionamento aborda o pagamento de diárias para membros de equipes policiais provenientes das forças de segurança pública dos governos estaduais, especialmente policiais militares, os quais são considerados como 'colaboradores eventuais' no sistema de pagamento de diárias SCDP - Sistema de Concessão de Diárias e Passagens. 
3.	O Presidente da Funai ressalta que, sem o apoio policial, a fundação ficaria impossibilitada de executar sua missão institucional, especialmente a de proteger a incolumidade física dos povos indígenas e de proteção das suas terras.
II. EXAME DE ADMISSIBILIDADE	
4.	A presente consulta não deve ser conhecida uma vez que formulada por autoridade que não figura no rol de legitimados para tanto, de modo que não se encontram satisfeitos os requisitos de admissibilidade previstos no art. 264 do Regimento Interno do Tribunal de Contas da União (RI/TCU) .
III. CONCLUSÃO
5.	A Consulta foi formulada pelo Sr. Marcelo Augusto Xavier da Silva, Presidente da Fundação Nacional do Índio (Funai) , acerca da possibilidade de pagamento de diárias a colaboradores eventuais vinculados à Administração Pública em apoio à Funai.
6.	Entretanto, não se encontram satisfeitos os requisitos de admissibilidade previstos no art. 264 do Regimento Interno do Tribunal de Contas da União (RI/TCU) .
7.	Todavia, apesar de estar sendo proposto o não conhecimento do pedido, pode se informar, a título de contribuição, outros Acórdãos do TCU que abordam matéria semelhante. A Procuradoria Federal Especializada junto à Funai elencou, em suas considerações, o Acórdão 159/2015-TCU-Plenário, relatoria do Ministro Walton Alencar Rodrigues, que versa sobre o pagamento de diárias em caráter não eventual, e o Acórdão 2306/2012-TCU-Plenário, relatoria do Ministro Raimundo Carreiro, onde foram apuradas supostas irregularidades praticadas no âmbito da Comissão de Anistia/MJ.
8.	Além desses, pode-se citar o Acórdão 258/2014-TCU-Plenário, relatoria do Ministro Walton Alencar Rodrigues, que informou que as receitas provenientes da cobrança pelo uso da água, das quais trata o art. 4º, §1º, da Lei nº 10.881/2004 (que dispõe sobre os contratos de gestão entre a Agência Nacional de Águas e entidades delegatárias das funções de Agências de Águas) , poderiam ser utilizadas para pagamento de diárias a policiais em ações de fiscalização e monitoramento dos recursos hídricos, desde que observadas algumas condições.
9.	Mais recente, o Acórdão 1566/2020-TCU-Plenário, relatoria do Ministro André Luiz de Carvalho, versa sobre a possibilidade de os Comitês de Bacias Hidrográficas normatizarem o pagamento de diárias com os recursos provenientes da cobrança pelo uso dos recursos hídricos.
IV. PROPOSTA DE ENCAMINHAMENTO
10. Ante todo o exposto, submetem-se os autos à consideração superior, propondo:
	a) não conhecer da presente consulta, uma vez que não se encontram satisfeitos os requisitos de admissibilidade previstos no art. 264 do Regimento Interno do Tribunal de Contas da União;
	b) encaminhar o acórdão que vier a ser proferido, acompanhado do voto e do relatório que o fundamentarem, ao Presidente da Fundação Nacional do Índio (Funai) ;
	c) encaminhar cópia dos Acórdão 258/2014-TCU-Plenário e 1566/2020-TCU-Plenário, assim como voto e relatório que o fundamentaram, ao Presidente da Fundação Nacional do Índio (Funai) ;
	d) arquivar o presente processo com fulcro no art. 265 do Regimento Interno do Tribunal de da União."
	
	É o relatório.

não consta.

Não atuou.

Consulta. Possibilidade de pagamento de diárias a colaboradores eventuais vinculados à Administração Pública em apoio à Funai. Autoridade não legitimada para formular consulta perante o Tribunal. Não conhecimento. Ciência acerca das decisões relacionadas com o objeto da consulta.

CONSULTA (CONS)

Secretaria de Controle Externo da Agricultura e do Meio Ambiente (SecexAgroAmbiental).

Trata-se de Consulta formulada pelo Sr. Marcelo Augusto Xavier da Silva, Presidente da Fundação Nacional do Índio (Funai) , acerca da possibilidade de pagamento de diárias a colaboradores eventuais vinculados à Administração Pública em apoio à Funai.
2.	Em sua instrução inicial, transcrita no relatório integrante desta deliberação, a SecexAgroAmbiental esclarece que o questionamento aborda a possibilidade de pagamento de diárias para membros de equipes policiais provenientes das forças de segurança pública dos governos estaduais, especialmente policiais militares, os quais são considerados como "colaboradores eventuais" no Sistema de Concessão de Diárias e Passagens (SCDP) . Ademais, o consulente ressalta que, sem o apoio policial, a fundação ficaria impossibilitada de executar sua missão institucional, especialmente a de proteger a incolumidade física dos povos indígenas e de proteção das suas terras.
3.	O exame de admissibilidade da consulta realizado pela unidade técnica propõe o seu não conhecimento, em razão de ter sido encaminhada por autoridade que não figura no rol de legitimados para formular consultas ao Tribunal, nos termos do art. 264 do Regimento Interno do TCU. De toda forma, propõe, a título de contribuição, informar ao consulente sobre os Acórdãos do TCU que abordam matéria semelhante. A própria Procuradoria Federal Especializada junto à Funai elencou, em suas considerações, o Acórdão 159/2015-TCU-Plenário (Relator Ministro Walton Alencar Rodrigues) , que versa sobre o pagamento de diárias em caráter não eventual, e o Acórdão 2306/2012-TCU-Plenário (Relator Ministro Raimundo Carreiro) , onde foram apuradas supostas irregularidades praticadas no âmbito da Comissão de Anistia/MJ. 
4.	Essas decisões mencionadas pela Procuradoria Federal Especializada junto à Funai foram prolatadas nos seguintes termos:
	a) Acórdão 159/2015-TCU-Plenário:
	"9.1. com fundamento no art. 237, inciso VI, do RI/TCU, conhecer da presente representação para, no mérito, considerá-la procedente; 
	9.2. com fulcro no art. 251 do RI/TCU, determinar ao Ministério da Justiça, por intermédio da Secretaria Executiva (SE/MJ) e da Secretaria Extraordinária de Segurança para Grandes Eventos (Sesge/MJ) , que adote providências, no prazo de noventa dias, para interromper, no âmbito da Sesge/MJ, o pagamento de diárias em caráter não eventual, em desconformidade com o art. 58 da Lei 8.112/1990, atentando para o impedimento de conceder-se diárias, qualquer que seja o prazo, aos seguintes grupos: 
	9.2.1. pessoas físicas oriundas da iniciativa privada, bem como servidores aposentados, como forma de retribuição pelos serviços prestados;
	9.2.2. servidores cedidos de quaisquer esferas para a Sesge, meramente pelo fato da cessão, pois esta altera o local de exercício do cedido e não se justifica a indenização; 
	9.2.3. colaboradores eventuais à disposição da Sesge oriundos das esferas estadual, distrital e municipal, caso não haja deslocamento do servidor de sua sede originária e não se faça uso de previsão legal específica, a exemplo do que ocorre com a Força Nacional de Segurança Pública; 
	9.2.4. servidores civis e militares dos estados e do Distrito Federal colocados à disposição da Força Nacional de Segurança Pública, quando a utilização do pessoal ocorrer para atuação em atividades de caráter meramente administrativo; e
	9.2.5. servidores federais na condição de colaboradores eventuais (Acórdão 505/2006-TCU-Primeira Câmara) , pois estes não estão incluídos no campo de abrangência do referido conceito.
	9.3. alertar a Secretaria Executiva e a Secretaria Extraordinária de Segurança para Grandes Eventos do Ministério da Justiça que o descumprimento da determinação poderá ensejar a aplicação da multa prevista no art. 268, inciso VII, do RI/TCU; 
	(...) "
	
	b) Acórdão 2306/2012-TCU-Plenário:
	"9.1 nos termos do art. 237, inciso III, do Regimento Interno deste Tribunal, conhecer da representação para, no mérito, considerá-la parcialmente procedente;
	9.2 com base no art. 250, inciso III, do Regimento Interno deste Tribunal, recomendar ao Ministério do Planejamento, Orçamento e Gestão que altere a Portaria nº 505/MP, de 29/12/2009, de modo a que o prazo mínimo de dez dias previsto em seu art. 1º, inciso I, seja exigido não apenas à data da solicitação de proposta de viagem, mas também à data da aquisição da passagem aérea;
	9.3 nos termos do art. 74, inciso IV, da Constituição Federal, determinar à Controladoria-Geral da União, que, na próxima auditoria anual de gestão do Gabinete do Ministro de Estado da Justiça (a que se vincula diretamente a Comissão de Anistia) , referente ao exercício de 2012, inclua em seu relatório tópico específico sobre as questões anotadas nesta representação relativas à regularidade dos processos seletivos para consultores do Programa das Nações Unidas para o Desenvolvimento no âmbito da Comissão de Anistia, bem como sobre a regularidade da atuação dos terceirizados na aludida comissão. 
	(...) "
5.	Além dessas decisões, a SecexAgroAmbiental cita também:
	a) o Acórdão 258/2014-TCU-Plenário (Relator Ministro Walton Alencar Rodrigues) , prolatado no TC-Processo 028.088/2013-1, tratando de solicitação formulada pelo Deputado Henrique Eduardo Alves, presidente da Câmara dos Deputados, para que o Tribunal esclareça a respeito da possibilidade de uso de receitas provenientes da cobrança pelo uso da água no pagamento de diárias a policiais em ações de fiscalização e monitoramento de recursos hídricos e do meio ambiente:
	"9.1. conhecer da solicitação como consulta formulada por autoridade competente, por se tratar de dúvida na aplicação, em tese, de dispositivos legais e regulamentares sobre matéria de competência deste Tribunal;
	9.2. informar à Presidência da Câmara dos Deputados que as receitas provenientes da cobrança pelo uso da água, das quais trata o art. 4º, §1º, da Lei nº 10.881/2004, podem ser utilizadas para pagamento de diárias a policiais em ações de fiscalização e monitoramento dos recursos hídricos, desde que:
	9.2.1. com fundamento no art. 22 da Lei nº 9.433/97, fique caracterizado que as diárias serão pagas a policiais no âmbito de programas ou projetos, incluídos os dispostos no § 2º da referenciada Lei, previstos no plano de recursos hídricos da bacia que demandem ações de fiscalização, cujo apoio de força policial se faça necessário, ou que o pagamento de diárias a policiais contribui para o custeio, ainda que indireto, de órgãos e entidades integrantes do Sistema Nacional de Gerenciamento de Recursos Hídricos, ou, ainda, caso seja efetivado através de projeto de melhoria da qualidade, da quantidade e do regime de vazão dos recursos hídricos em benefício da coletividade, observando-se, nesse caso, o limite previsto no §1º do art. 22 da Lei nº 9.433/97;
	9.2.2. com fundamento no art. 22 da Lei nº 9.433/97 c/c §1º do art. 4º da Lei nº 10.881/2004, as ações de fiscalização das quais participam policiais cujas diárias foram custeadas com receitas decorrentes da cobrança pelo uso da água estejam circunscritas à bacia hidrográfica em que foram arrecadadas;
	9.2.3. a previsão da despesa com o pagamento de diárias de policiais seja incluída no plano de aplicação dos recursos arrecadados com a cobrança pelo uso da água e aprovada pelo Comitê de Bacia Hidrográfica, conforme estabelecido no respectivo contrato de gestão e no art. 44, inciso XI, alínea 'c' da Lei nº 9.433/97;
	9.2.4. a despesa com o pagamento de diárias a policiais não comprometa a execução do programa de trabalho, o alcance de metas ou o cumprimento de prazos de que trata o art. 2º, inciso I, da Lei nº 10.881/2004;
	(...) "
	b) o Acórdão 1566/2020-TCU-Plenário, (Relator Ministro-Substituto André Luiz de Carvalho) , prolatado no TC-Processo 015.964/2019-1, tratando de consulta sobre a possibilidade de os Comitês de Bacias Hidrográficas normatizarem o pagamento de diárias com os recursos provenientes da cobrança pelo uso dos recursos hídricos:
	"9.1. conhecer da presente consulta, por atender aos requisitos de admissibilidade previstos nos arts. 264, IV, e 265 do RITCU;
	9.2. apresentar no mérito, em sintonia com o art. 1º, XVII e § 2°, da Lei n.º 8.443, de 1992, a seguinte resposta à presente consulta:
	9.2.1. estaria sob a competência primária da Agência Nacional de Águas (ANA) , nos termos dos arts. 2º e 9º da Lei n.º 10.881, de 2004, o estabelecimento dos parâmetros com vistas à concessão de diárias em prol dos membros e colaboradores dos Comitês de Bacias Hidrográficas, tendo as secretarias-executivas como entidades delegatárias, a exemplo dos comitês na esfera federal até o presente momento; 
	9.2.2. a fixação de teto para os valores dessas diárias seria plenamente legal e adequada, em função da aludida competência da Agência Nacional de Águas (ANA) , como estabelecido, aliás, pelo Ofício Circular n.º 5/2017/SAS-ANA, de 1º/6/2017, dirigido aos Presidentes dos Comitês de Bacias Hidrográficas e aos Diretores-Presidentes das Entidades Delegatárias;
	9.2.3. os Comitês de Bacias contariam com a prerrogativa para definir os valores de diárias a serem pagas a seus membros e colaboradores, desde que obedecidos os parâmetros fixados pela Agência Nacional de Águas (ANA) ;
	9.2.4. o Decreto n.º 5.992, de 2006, com o eventual normativo sucessor, não seria automaticamente aplicável aos membros e colaboradores dos Comitês de Bacias Hidrográficas, não subsistindo o eventual óbice, todavia, para o aludido normativo ser utilizado como parâmetro referencial pela Agência Nacional de Águas (ANA) ;
	9.2.5. não subsistiria o necessário amparo jurídico para as entidades delegatárias formalizarem as suscitadas parcerias fundadas na Lei n.º 13.019, de 2014, nem para celebrarem os atos de cooperação técnica junto aos organismos internacionais a partir do Decreto n.º 5.151, de 2004, com o eventual normativo sucessor, por não corresponderem a entidades integrantes da administração pública".
6.	Acolho a proposta de encaminhamento formulada pela SecexAgroAmbiental, cuja análise adoto como parte das minhas razões de decidir. 
7.	Considerando que a consulta não atende aos requisitos de admissibilidade previstos no art. 264 do Regimento Interno do TCU, porquanto formulada por autoridade não legitimada a apresentar consulta perante este Tribunal, a presente consulta não deve ser conhecida, com fundamento no art. 265 do RI/TCU, sem prejuízo de se dar conhecimento ao consulente acerca das decisões deste Tribunal que tratam de matérias relacionadas ao objeto desta consulta.
	Ante o exposto, manifesto-me por que o Tribunal aprove o acórdão que ora submeto à apreciação deste Colegiado.
TCU, Sala das Sessões Ministro Luciano Brandão Alves de Souza, em 31 de março de 2021.
AUGUSTO SHERMAN CAVALCANTI 
Relator